【裁判字號】    97,消債更,288
【裁判日期】    990426
【裁判案由】    更生事件
【裁判全文】
臺灣新竹地方法院民事裁定           97年度消債更字第288號
聲  請  人  甲○○
上列當事人因消費者債務清理條例，聲請更生事件，本院裁定如
下：
    主  文
聲請駁回。
聲請費用由聲請人負擔。
    理  由
一、按債務人與金融機構協商成立者，不得聲請更生或清算，但
    因不可歸責於己之事由，致履行顯有重大困難者，不在此限
    ；本條例施行前，債務人依金融主管機關協調成立之中華民
    國銀行公會會員辦理消費金融案件無擔保債務協商機制與金
    融機構成立之協商，準用前項之規定，消費者債務清理條例
    第151條第5項、第6項分別定有明文。次按債務清償方案成
    立後，應由債務人按其條件履行，如因事後發生情事變更，
    在清償期間收入或收益不如預期，致該方案履行困難甚或履
    行不能，因不可歸責於己，始能准許債務人聲請更生或清算
    ，以避免債務人任意毀諾已成立之協商，濫用更生或清算之
    裁判上債務清理程序。從而所謂「不可歸責於己之事由」，
    應係指客觀上聲請人之支出增多，或收入、收益減少，非其
    成立協商時所能預期，始有其適用。另債務人不能清償債務
    或有不能清償之虞者，得依本條例所定更生或清算程序，清
    理其債務，消費者債務清理條例第3條定有明文。
二、本件聲請意旨略以：其有不能清償債務情事，前已提出債權
    人清冊，以書面向最大債權銀行安泰商業銀行股份有限公司
    （下稱安泰銀行）請求共同協商債務清理方案，惟聲請人於
    民國95年4月間消費債務清理條例施行前，曾依照中華民國
    銀行公會會員辦理消費金融案件無擔保債務協商機制與最大
    債權銀行安泰銀行成立協商，約定自95年4月起開始，分80
    期，利率百分之0，每月10日以新台幣（下同）27,292元依
    各債權銀行債權金額比例清償各項債務。惟聲請人於92年迄
    今經營小吃攤生意，每月薪資收入約為30,000元，嗣因平日
    收入全靠當日營收，然物價上漲，加上同業者競爭數增多，
    致自己所經營之小吃攤營業額開始下滑，利潤也有所銳減，
    又聲請人之配偶鐘惠琴任職於新竹縣竹東鎮機關學校聯合員
    工消費合作社，擔任收銀員之職務，每月薪資26,000元，因
    與配偶鐘惠琴均與債權銀行辦理協商，又配偶鐘惠琴因債務
    問題強制扣薪中，故每月需要償還債權銀行月付金額就高達
    48,878元外，尚須扶養父親彭道洲、母親彭鄧春蘭及就業中
    之子女彭凡及彭瑜，另外又須支付每月必要之生活費用10,0
    00元及房租3,000元，此舉將迫於現實狀況而致毀諾，使得
    無力繼續履行協商條件之事由，實有不可歸責於己之事由致
    履行顯有重大困難，爰依法聲請更生等語。
三、聲請人固主張其有如聲請意旨所示之不可歸責已致履行顯有
    重大困難之事由，經查：
（一）聲請人主張其因消費借貸、信用卡或現金卡契約而負債，
      95年間與最大債權銀行安泰銀行達成協商，約定自95年4
      月起開始，分80期，利率百分之0，每月10日以27,292元
      依各債權銀行債權金額比例清償各項債務，嗣後於97年1
      月間毀諾未再還款一情，業據聲請人提出協議書、無擔保
      債務還款計劃附卷為證，堪可採認，是以消費者債務清理
      條例第151條第5項但書之規定，聲請人須有不可歸責於己
      之事由致履行顯有重大困難，始得聲請更生，合先敘明。
（二）聲請人雖陳稱有不可歸責於己之事由，致履行協商顯有困
      難云云，惟聲請人就不可歸責於己之事由，僅抽象陳述因
      物價上漲，加上同業者競爭數增多，致自己所經營之小吃
      攤營業額開始下滑，利潤也有所銳減之詞，既未說明其收
      入減少情形為何，且未舉證證明之，難認其毀諾有何不可
      歸責於己之事由。再者聲請人自承其於92年間迄今均在經
      營小吃攤生意，足見聲請人於協商成立前後均以經營餐飲
      為業，其職業與生活於毀諾時之情況並無重大變更，尚難
      認聲請人有何收入變更致無法履行協商條件之情事。則聲
      請人主張無力償還而毀諾係有不可歸責於已之事由，已不
      足採。從而，聲請人於協商當時已考量自身之償債能力，
      進而與金融機構成立協商，其嗣後既未發生收入或收益不
      如預期之情事，則其毀諾即難謂不可歸責於己，其聲請更
      生已與法不合，又此欠缺屬無從補正，即應駁回其聲請。
（三）另查，最大債權銀行安泰銀行於本件98年8月25日開庭調
      查時提出新的協商方案為二階段還款方案，第一階段分72
      期，0利率，每月總繳納金額為5,000元至6,000元，第二
      階段於第一階段期滿後依債務人當時財物現況重新簽約一
      情，為聲請人所不否認，並據最大債權銀行安泰銀行提出
      與聲請人於98年8月27日簽立之個別協商一致性方案協議
      書影本（適用二階段還款方案），及本院98年8月25日開
      庭筆錄在卷可稽，堪可認定。
（四）至於聲請人主張其每月須支出繕食費、稅賦、勞健保費、
      教育費、房租及扶養費等費用，共計28,249元，而聲請人
      所提其他相關資料並未完全，為避免係不實虛報或將非必
      要支出納入必要支出，逕難採憑，且聲請人既有負債，其
      生活標準應壓縮至最低標準，始符公允，蓋消債條例更生
      、清算制度之立法目的，係為使不幸陷入經濟困境之債務
      人得以清理債務、重建生活，並在清理過程中保有符合人
      性尊嚴之最低基本生活，是於評估債務人是否有不能清償
      債務或有不能清償之虞時，應非由債務人任意主張其基本
      生活費用之數額，而是債務人應維持基本生活之情況下，
      於能力範圍內盡力清償債務，是聲請人每月生活費用應以
      行政院公佈97年臺灣省最低生活費用為9,829元（已包含
      食、衣、住、行及育、樂所有之支出）為計算基準。又聲
      請人之父親彭道洲及母親彭鄧春蘭每月領取新竹縣竹東鎮
      98 年中低收入老年生活津貼3,000元，而聲請人須與其他
      兄弟姊妹共5人一同扶養其父母親2人，每人負擔5分之1，
      則聲請人每月負擔父母之扶養費為2,732元【（9,829元×
      2人－6,000元）÷5人＝2,732元（小數點後四捨五入）】
      ，又聲請人與配偶鐘惠琴須共同扶養未成年子女彭凡及彭
      瑜，則聲請人每月須負擔未成年子女之扶養費為9,829元
      （9,829元×2人÷2人＝9,829元），故聲請人每月支出扶
      養費共計12,561元（2,732元＋9,829元=12,561元）。是
      若以聲請人自承其目前每月平均薪資為30,000元等語計算
      ，聲請人每月收入扣除每月基本生活費及須負擔之扶養費
      後，尚有餘額7,610元（30,000元－9,829元－12,561元＝
      7,610元），可供清償，非不得支付最大債權銀行安泰銀
      行於98年8月間所提出之二階段還款方案每月應清償之金
      額，從而，聲請人應有能力維持基本生活所需，而無不能
      清償債務之虞情事。
四、綜上，本件聲請人並無不可歸責於己事由而依原協商條件履
    行顯有重大困難之情事，且其目前之經濟狀況穩定，扣除每
    月必要支出後，並非不能負擔最大債權金融機構安泰銀行等
    債權銀行提出之還款方案，並無不能清償債務或有不能清償
    之虞之情事，依首揭條文之意旨，自應駁回其更生之聲請。
中    華    民    國    99    年    4     月    26    日
              民事第二庭    法      官  羅惠雯
以上正本係照原本作成。
如對本裁定抗告，須於裁定送達後10日內向本院提出抗告狀。
中    華    民    國    99    年    4     月    26    日
                            書  記  官  廖婉伶

司法院資訊處製作；財團法人民間司法改革基金會備份。
